臺灣臺南地方法院臺南簡易庭民事判決
111年度南簡字第1251號
原      告  中國信託商業銀行股份有限公司


法定代理人  利明献  
訴訟代理人  陳有延  
            洪敏智  
被      告  杜瑞和  
            杜強    
            杜瑞貞  
            杜市益  

            杜秀子  
            蔡杜孝子
            陳杜素華
            杜麗玉  
上列當事人間請求代位分割遺產事件，經本院於民國111 年10月
25日言詞辯論終結，判決如下：
    主      文
一、被告杜瑞和、杜強、杜瑞貞、杜市益、杜秀子、蔡杜孝子、
    陳杜素華、杜麗玉就繼承被繼承人杜蘇省所遺如附表一所示
    之土地應依如附表一所示之應繼分比例分割為分別共有。
二、訴訟費用新臺幣3,860元由兩造依如附表二所示之比例負擔
    。
    事實及理由
一、被告等均經合法通知，未於言詞辯論期日到場，核無民事訴
    訟法第386 條各款所列情事，爰依原告之聲請，由其一造辯
    論而為判決。
二、原告起訴主張：
㈠、被告杜瑞和（被代位人）積欠原告新臺幣（下同）351,812元
    及利息、違約金尚未清償，嗣原告取得鈞院103年度司執字
    第115598號債權憑證，是以原告對被告杜瑞和確有債權存在
    。如附表一所示之不動產（下稱系爭遺產）原為被繼承人杜
    蘇省所有，嗣被繼承人杜蘇省死亡後，經鈞院96年訴字第40
    2號判決被告等人應辦理繼承登記並准予分割在案。被繼承
    人杜蘇省之繼承人即被告杜瑞和等8人，依法應共同繼承而
    為公同共有之狀態，且應繼分應各為1/8。
㈡、被告杜瑞和自應清償原告借款之時，即得以行使遺產分割請
    求權之方式取得系爭遺產，進而清償原告，惟被告杜瑞和迄
    今仍怠於行使上開權利，且被告杜瑞和已陷於無資力，故原
    告自得以自己之名義代位被告杜瑞和行使對系爭遺產請求分
    割之權利。爰依民法第242、1164條規定，提起本件訴訟等
    語。　
㈢、聲明（見本院卷第57頁）：
①、被告等人應就被繼承人杜蘇省所遺留如民國（下同）111年10
    月12日民事變更訴之聲明狀附表所示之遺產，准予依應繼分
    比例各1/8分割為分別共有。
②、訴訟費用由被告等人依應繼分比例各1/8負擔。
三、被告均未提出書狀為任何聲明或陳述。
四、法院之判斷：
㈠、原告主張其為被告杜瑞和之債權人，並取得本院103年度司執
    字第115598號債權憑證；又被告8人共同繼承被繼承人杜蘇
    省如附表一所示之系爭遺產，然被告等人怠於行使分割遺產
    之權利等情，業據原告提出與其所述相符之系爭遺產之土地
    登記謄本、異動索引、債權憑證、本院96年度訴字第405號
    民事判決書、戶籍謄本附卷為憑。又經本院依職權調取臺南
    市臺南地政事務所111年8月18日東南地所登字第1110079875
    號函文暨所附之該所109年普字第43220、51890號登記案相
    關資料、財政部南區國稅局臺南分局111年9月19日南區國稅
    臺南營所字第1112072841號函文暨所附杜蘇省遺產稅核定通
    知書等在卷可稽（見調字卷第19至110頁、第129至168頁、1
    77至232頁；本院卷第23至26頁）。而被告八人均受合法通
    知，未於言詞辯論期日到場，亦未提出任何書狀作何聲明或
    陳述，是依民事訴訟法第280條第3項前段準用同條第1項之
    規定，應視同自認。本院審酌上開事證，堪信原告之主張為
    真實。
㈡、按債務人怠於行使權利時，債權人因保全債權，得以自己之
    名義，行使其權利，民法第242條前段定有明文。又請求法
    院裁判分割遺產之形成權，性質上並非專屬於繼承人之權利
    ，故繼承人有怠於行使該形成權時，該繼承人之債權人非不
    得代位行使之。本件原告以其債務人即被告杜瑞和怠於行使
    分割系爭遺產之權利，進而代位請求裁判分割系爭遺產為分
    別共有，於法有據。
㈢、又按繼承人有數人時，在分割遺產前，各繼承人對於遺產全
    部為公同共有；繼承人得隨時請求分割遺產，民法第1151條
    、第1164條本文分別定有明文。又遺產之公同共有係以遺產
    之分割為其終局目的，而以公同共有關係為暫時的存在。且
    在公同共有遺產分割自由之原則下，民法第1164條規定，繼
    承人得隨時請求分割遺產，該條所稱之「得隨時請求分割」
    ，依同法第829條及第830條第1項規定觀之，自應解為包含
    請求終止公同共有關係在內，俾繼承人之公同共有關係歸於
    消滅而成為分別共有，始不致與同法第829條所定之旨趣相
    左，庶不失繼承人得隨時請求分割遺產之立法本旨（最高法
    院93年度台上字第2609號判決參照）。且共有物之分割，依
    共有人協議之方法行之；分割之方法不能協議決定，或於協
    議決定後因消滅時效完成經共有人拒絕履行者，法院得因任
    何共有人之請求，命為下列之分配：一、以原物分配於各共
    有人。但各共有人均受原物之分配顯有困難者，得將原物分
    配於部分共有人。二、原物分配顯有困難時，得變賣共有物
    ，以價金分配於各共有人；或以原物之一部分分配於各共有
    人，他部分變賣，以價金分配於各共有人，民法第824條第1
    項、第2項分別定有明文。本院審酌被告杜瑞和未清償債務
    且迄今仍未行使其遺產分割請求權，又系爭遺產於性質上及
    使用上並無不能分割之情事，故原告主張依民法第242條、
    第1164條之規定，請求將系爭遺產依附表一所示之應繼分比
    例分割為分別共有，為有理由，應予准許。
五、結論：
㈠、原告依民法第242條、第1164條規定，代位其債務人杜瑞和請
    求分割系爭遺產，為有理由，應予准許。
㈡、末按因共有物分割、經界或其他性質上類似之事件涉訟，由
    敗訴當事人負擔訴訟費用顯失公平者，法院得酌量情形，命
    勝訴之當事人負擔其一部；共同訴訟人，按其人數，平均分
    擔訴訟費用。但共同訴訟人於訴訟之利害關係顯有差異者，
    法院得酌量其利害關係之比例，命分別負擔；法院為終局判
    決時，應依職權為訴訟費用之裁判，民事訴訟法第80條之1
    、第85條第1項前段、第87條第1項分別定有明文。本件原告
    之訴為有理由，惟代位分割遺產之訴，係由原告以自己名義
    主張代位權，以保全其債權為目的而行使債務人分割遺產權
    利之謂，故原告與被告之間實互蒙其利，而應由原告按被代
    位人杜瑞和之應繼分比例分擔訴訟費用，始為公允，是判決
    如主文第2項所示。
中　　華　　民　　國　　111 　年　　10　　月　　31　　日
            臺灣臺南地方法院臺南簡易庭
　　                          法  官  吳金芳
以上正本證明與原本無異。
如不服本判決，應於判決送達後20日內，向本院提出上訴狀並表
明上訴理由（須附繕本），如於本判決宣示後送達前提起上訴者
，應於判決送達後20日內補提上訴理由書（須附繕本）。如委任
律師提起上訴者，應一併繳納上訴審裁判費。
中　　華　　民　　國　　111 　年　　10　　月　　31　　日
                              書記官  李崇文
附表一：   編號 項目 分割方式 1 臺南市○區○○段00000地號（權利範圍：公同共有8/90） （面積：84㎡） 被告8人按應繼分比例各為1/8 2 臺南市○區○○段00000地號（權利範圍：公同共有1/1） （面積：34㎡） 被告8人按應繼分比例各為1/8 

附表二：   編號 當事人 訴訟費用負擔之比例  1 原  告 1/8  2 杜強 1/8  3 杜瑞貞 1/8  4 杜市益 1/8 5 杜秀子 1/8 6 蔡杜孝子 1/8 7 陳杜素華 1/8 8 杜麗玉 1/8